【裁判字號】    92,台上,4887
【裁判日期】    920905
【裁判案由】    殺人等罪
【裁判全文】
最高法院刑事判決                              九十二年度台上字第四八八七號
    上  訴  人
    即  被  告  丙○○
                甲○○
                丙００
    上  訴  人
    即右一人原
    法定代理人  乙○○
    上  訴  人
    即  被  告  丁００
    上  訴  人
    即 右一 人
    法定代理人  丁○○
    右 一被 告
    選任辯護人  林世祿律師
右上訴人等因被告等殺人等罪案件，不服台灣高等法院台中分院中華民國九十二年四
月八日第二審更審判決（九十一年度上重更(二)字第五六號，起訴案號：台灣彰化地方
法院檢察署八十九年度少連偵字第一九０、一九一號；九十年度少偵字第一二號），
提起上訴，本院判決如左：
    主  文
原判決關於丙○○之罪刑部分撤銷。
丙○○成年人與少年共同殺人，處無期徒刑，褫奪公權終身。
其他上訴駁回。
    理  由
本件原判決認定：上訴人即被告丙○○係成年人，因宋仁權認其與宋仁權之同居人鄭
掌珠有姦情，恐嚇須賠付新台幣（下同）一百萬元，否則將對其家人不利，致心生不
滿，引發殺機。於民國八十九年九月六日下午某時，丙○○即邀同具有犯意聯絡之上
訴人即被告甲○○（係丙○○之外甥，當時為已滿十八歲之未成年人），二人隨即開
始籌畫強押宋仁權外出，剝奪其行動自由並加以殺害之準備工作，並一起至彰化縣彰
化市石牌里左手坑山區尋覓地點，作為強押宋仁權出來後殺人滅口及棄屍之用，其後
彼二人又前往彰化市「阿三哥」五金行店，購買鳳梨刀一支、中型水果刀一支，作為
行兇之工具，同日晚上十時許，由甲○○邀得具有共同犯意聯絡之少年甲００（七十
三年二月二日生，業經原法院上訴審判處殺人及殺人未遂罪刑確定）及亦有預備殺人
犯意之少年乙００（七十二年十一月十四日出生，由第一審法院少年法庭另案審理）
，四人共同搭乘甲○○所駕駛車牌號碼ＰＮ｜４４１１號自用小客車，先往彰化市○
○路世貿大賣場購買手套一包、大型膠帶一支，甲００並挑買木質棒球棍一支，以供
犯案之用，隨即相偕前往彰化市○○路旁距中彰道路北向約兩百公尺處，由宋仁權經
營之美爽爽檳榔攤，找宋仁權未果，再轉往同市三村里三村莊七十三號宋仁權與鄭掌
珠同居之住處，找不到宋仁權後，又折返美爽爽檳榔攤企圖尋殺宋仁權，但未見宋仁
權蹤影而無從著手，其中少年乙００因發覺事態嚴重而萌生悔意，以夜深須返家為由
，先行離去。丙○○、甲○○、甲００等人則仍接續同一之妨害行動自由及殺人犯意
，由丙○○以0000000000號之行動電話，查詢宋仁權之行蹤，並於同日晚
間十一時三十分左右，撥打賴啟銑（業經原法院更一審判處殺人罪刑確定）所有之0
000000000號行動電話，告知上情，賴啟銑即以有要事解決，未言明殺人而
召得上訴人即被告丙００、丁００（當時均為未滿十八歲之少年）及成年人賴東祿、
黃裕信（以上二人業經原法院上訴審判處妨害自由罪刑確定）、少年戊００（七十一
年十二月三十一日出生，由第一審法院少年法庭另案審理）及另一名不詳姓名之成年
男子，與丙○○、甲○○及少年甲００會集於彰化縣大村鄉「華德宮」，集合後，丙
○○並向賴啟銑先行表示：「要將宋仁權推至山下」，或「埋他並要用刀殺掉他」，
隨後丙○○即乘賴啟銑所駕駛車號ＱＦ｜五五三一號之自用小客車，再向賴啟銑及賴
啟銑同車內之丙００、丁００表示：「要讓宋仁權不見」、「要做得乾淨」、「人不
給他死、不給他失蹤不行」等語，甲○○、甲００則搭乘前開不詳姓名成年男子所駕
駛白色不詳車牌號碼之自用小客車，而黃裕信駕駛車號ＱＳ｜一一三０號之自用小客
車，其內搭載戊００、賴東祿（甲○○先前所駕駛之ＰＮ｜４４１１號自用小客車則
停放於「華德宮」）；三部自用小客車自「華德宮」出發，至中彰快速道路高架橋附
近，丙○○先由賴啟銑載至便利商店購買膠帶後（先前丙○○、甲○○所購備供犯案
之膠帶、手套置於甲○○上開自小客車上，而該車停放於「華德宮」附近），將膠帶
交給賴啟銑，用供眾人貼住汽車車牌，以障人耳目，而在中彰快速道路近處時，丙○
○又再次向甲○○囑咐：「等一下把宋仁權押出來，如果他裝蒜就把他殺掉」；嗣丙
○○即導引上開人等至宋仁權與鄭掌珠同居處，其後丙○○以其不便出面，推由其他
人動手，甲○○等人遂駕車前往宋仁權檳榔攤附近之一間鐵皮屋，讓丙○○先行下車
等候，其餘之人則前往宋仁權與鄭掌珠前述同居處所前面之空地，以膠帶黏貼汽車車
牌後，甲○○、甲００、賴啟銑、丙００、丁００、不詳姓名之成年男子等人，即基
於與丙○○共同殺人及妨害行動自由之犯意聯絡，於翌（七）日凌晨二時左右，抵達
宋仁權與鄭掌珠同居處，由不知情殺人，但具有妨害行動自由犯意之黃裕信與賴東祿
在外把風、等候，由少年甲００手持木質棒球棍，用腳將前址宋仁權與鄭掌珠同居處
木門踹開（毀損部分未據告訴），與手持前開刀器之甲○○、賴啟銑及丁００、戊０
０（亦僅具有妨害自由之犯意聯絡）、丙００進入屋內（侵入住宅部分未據告訴），
痛毆宋仁權，甲００更以手持之木質棒球棍毆打宋仁權之頭部，宋仁權當場頭破血流
，賴啟銑並喝令在場之鄭掌珠不可聲張，續以丙○○購買備用之膠帶貼住宋仁權、鄭
掌珠二人之眼、口及綑縛雙手，將二人押出屋外之際，宋仁權脫逃，由甲○○、甲０
０追回，甲００遂持鳳梨刀砍殺宋仁權背部一刀，甲○○再接過甲００手中之刀砍殺
宋仁權右肩及左上肢各一刀。遂將宋仁權與鄭掌珠強押進入由賴啟銑所駕駛之前揭汽
車，甲○○、賴啟銑及甲００、丁００亦共乘該車，控制宋仁權、鄭掌珠，以剝奪其
二人之行動自由；丙００則搭乘上開不詳姓名男子所駕駛之白色自小客車，途經中彰
橋附近，甲○○改搭該白色自小客車在前引導，一行人等即往彰化市石牌里左手坑山
區駛去。途中黃裕信所駕內載賴東祿、少年戊００之汽車因未跟上而迷路，經與賴啟
銑以行動電話聯絡後，未再上山，而折返搭載丙○○至大村鄉「華德宮」等候後，該
三人即先行離去。而賴啟銑所駕駛之自小客車與該不詳姓名男子所駕駛之白色汽車，
於同（七）日凌晨二時三十分許，駛至左手坑山區○○道路停車，由甲○○、甲００
將宋仁權拖出車外，甲○○即持鳳梨刀砍殺宋仁權頸部，再由甲００接刀砍宋仁權腹
部一刀，致宋仁權受有(1)右下巴至頸部銳器切創一處，創口１７〤４公分，九點鐘至
三點鐘走向。創腔深度約５公分，切斷右頸部之肌肉、頸總動、靜脈及進入頸椎體１
公分；(2)左耳至臉頰部，銳器切創１１〤５公分，呈皮瓣狀。遠端創角為四叉，創腔
至肌肉層；(3)下巴左側下緣，切創傷六〤一‧一公分；(4)左耳後方切創傷８〤０‧８
公分；(5)後頸部切創傷３〤０‧５公分；(6)右肩上方切創傷１４〤５〤６（深度）公
分，創腔至肌肉層；(7)上腹部切創傷，橫向創口２４〤１０〤６（深度）公分，創腔
至肝臟，造成創口１８〤４‧５〤９（深度）公分；(8)頸前部三條淺割傷５〤０‧１
公分；(9)左上肢外側切創傷，創口由肩斷續向下至手肘部２９〤２‧４〤０‧７（深
度）公分；另左前臂側切創６〤１‧１公分；左上臂內側切創傷３‧２〤０‧９公分
；左手第一、二、三手指背面切創傷（防禦傷）創口３〤０‧６公分，２〤０‧２公
分、３〤１‧８公分，致宋仁權肚破腸流、右側頸總動、靜脈斷裂，頭頸部多處銳器
創，失血性休克當場死亡。其後甲○○、甲００、丁００因恐鄭掌珠認出渠等面容，
欲殺人滅口，乃另行起意而基於殺害鄭掌珠之犯意聯絡，在車外由甲００、丁００自
左、右各抓住鄭掌珠之手肘，由甲○○持刀朝鄭掌珠頸部砍殺一刀，甲００見狀，為
確使鄭掌珠死亡，再接過甲○○手中之刀續砍鄭掌珠頸部一刀，致鄭掌珠受有「氣管
撕裂傷、聲帶麻痺」之鉅創，幸因鄭掌珠佯裝死亡，甲○○、甲００、丁００見鄭掌
珠伏地不動，以為鄭掌珠已死，即分乘前開二車返回大村鄉「華德宮」與丙○○會面
後，始各自離去，並將前開刀器、木質棒球棍等物丟棄（未經起出）。鄭掌珠則待甲
○○等人離去後，在現場以手指沾血書於水溝護磚上留為跡證（書寫「丙○○」姓名
及電話號碼等字），再掙扎至鄰近人家求救，經送醫急救而免罹難。嗣晨起農民路經
亦發現宋仁權屍體報警，經警彙報檢察官相驗後循線查獲，並扣得少年甲００所穿，
沾有宋仁權血跡之皮鞋一雙等情。係以：一、關於殺害宋仁權及妨害宋仁權行動自由
部分，經查(一)、被告丙○○於八十九年九月六日下午九時二十分許，先透過被告甲○
○聯絡已定讞之共犯甲００及少年乙００，要甲、乙二人至彰化市幫忙處理事情，甲
００即與乙００共乘機車至彰化市三民市場會合，嗣由被告甲○○開車載被告丙○○
與甲００、乙００，甫上車時甲００即發現車上後座有兩把以報紙包裹之刀器，被告
甲○○曾問：「這兩支刀夠不夠？」等語，於車內被告丙○○表示宋仁權誣賴其與宋
某太太（即鄭掌珠）有染，且向其恐嚇一百萬元，要讓「宋仁權填海」；其後，被告
丙○○曾至五金百貨行購買一捲大型膠帶及手套供作案使用，甲００則下車購買木質
棒球棍，被告丙○○表示要以膠帶綑綁被害人眼睛等，再將之殺害，並帶路至宋仁權
所經營之美爽爽檳榔攤等候，再轉至宋仁權及鄭掌珠之住處查看，之後又折回前開檳
榔攤等候宋仁權未著，乙００乃以夜深須返家為由，逕行離開等情，業據少年乙００
於警訊、第一審及原法院上訴審供證甚明，並經被告甲○○於警詢及共犯甲００於第
一審調查時供承不諱。(二)、被告丙○○於乙００離開後，仍接續於九月六日夜間二十
三時三十三分至三十五分許，聯絡已定讞之賴啟銑表示要找「檳榔攤的」（指宋仁權
）算帳，其後被告丙○○即載人至賴啟銑住處附近之「華德宮」找賴啟銑，並告以：
要讓檳榔攤的失蹤，把他推下山崖讓他失蹤等語，賴啟銑隨即找被告丙００、丁００
及已定讞之賴東祿、賴東祿之友黃裕信（外號阿諾）及少年戊００等人，與被告丙○
○、甲○○、甲００一同前往上開「華德宮」集合後，共乘三部車輛，於九月七日零
時三十分左右，由被告丙○○引領至被害人住處，其後再回被害人經營之檳榔攤附近
停車，由賴啟銑載被告丙○○購買膠帶後，將膠帶交予賴啟銑，囑咐將車牌貼住以掩
人耳目，隨後被告丙○○以不方便出面而在檳榔攤旁之空地等候，其餘之人則至被害
人家旁之某處空地上用膠帶將車牌黏住，至被害人家門口即踹門入內，被害人見狀大
喊救命，共犯甲００即持棒球棍猛擊宋仁權倒地，並以膠帶綁住被害人之眼睛、手部
後，將宋仁權、鄭掌珠押上賴啟銑所駕駛之汽車，由被告丁００、甲○○押著，至山
上之後，被告甲○○及共犯甲００等即動手砍殺被害人宋仁權、鄭掌珠。且挾持被害
人時係由被告甲○○、丙００、丁００、戊００、賴啟銑及甲００等六人一起進入屋
內押人，黃裕信、賴東祿則在外看車，至命案現場之山上則有被告丁００、甲○○、
賴啟銑及甲００，被告丙００由一輛不詳姓名者駕駛之白色汽車搭載，亦有上山，渠
等於完事後再開車下山至上開「華德宮」找被告丙○○等經過情節及犯案過程，業據
被告甲○○及已定讞之賴啟銑分別於警、偵訊及第一審、原法院上訴審供陳明確，核
與被告丙００、丁００於警詢及第一審偵、審中供認之情節相符，並經被害人宋仁權
被害時在場之鄭掌珠指證甚明。復經檢察官於八十九年十月十七日，帶同被告甲○○
至現場勘驗無訛，製有勘驗筆錄在卷可參，及卷附之賴啟銑0000000000號
與被告丙○○之0000000000號行動電話間之通聯紀錄可憑。(三)、已定讞之
共犯甲００所有皮鞋上所沾血跡及賴啟銑所駕前開自用小客車上所採得之血跡，與被
害人宋仁權血液ＤＮＡ之ＳＴＲ型別均相符合，且於宋宅外牆角下所遺留之紙質刀鞘
上採得之指紋，經析鑑結果與被告丙００指紋卡左拇指指紋相符，亦有內政部警政署
刑事警察局鑑驗書、彰化縣警察局彰化分局偵查員阮育明九十年七月十日職務報告書
及相關照片在卷可憑。又被害人宋仁權受有如原判決事實欄所載之銳器切創傷，因失
血性休克當場死亡，致傷物為重型刀器，業經檢察官督同檢驗員相驗，再經法醫師剖
驗屬實，有相驗筆錄、相驗屍體證明書、勘驗筆錄、解剖照片等在卷可稽，其屍體經
解剖結果，亦發現其(1)右下巴至頸部銳器切創一處，切斷右頸總動、靜脈為致命傷，
致傷物推估為重型刀器；(2)左頸部、頸前部及後頸部銳器創五處；(3)右肩銳器創乙處
；(4)上腹部銳器創乙處，肝臟創口１８〤４‧５〤９公分（深度）；(5)左上肢銳器創
多處（含防禦傷）；(6)鈍力性顱腦損傷，輕度至中度；死亡原因則為失血性休克、右
側頸總動、靜脈斷裂，頭頸部多處銳器創；此亦有法務部法醫研究所（８９）法醫所
醫鑑字第一一三０號鑑定書附卷足參等證據資料而為論斷，並說明被告丁００、丙０
０及共犯賴啟銑三人，於被告丙○○表明與宋仁權間之恩怨及殺機之情況下，且事先
相偕至被害人住處及前揭左手坑山區等地勘查、被告甲○○又帶有利刃等之種種所為
，足認被告丙００、丁００及賴啟銑三人均已事先知悉眾人係前往尋殺宋仁權，而仍
決意共同前往，並分擔強押被害人，及於前往命案現場時共乘賴啟銑之自小客車，被
告丁００並坐於被害人旁邊負責看管，被告丙００亦全程在場，任由被告甲○○及共
犯甲００持刀砍殺宋仁權，未加阻止，再由宋仁權身上之銳器刀創，多達十餘處，其
中致命之頸部更有上開(1)、(2)共六處之切創傷，腹部之傷口更深達九公分，及死者致
命之部位為人體重要動脈之所在，以利刃砍殺，足生死亡之結果，此均為在場之被告
丙００、丁００及賴啟銑所明知，仍全程在場任令殺人結果之發生，足見被告丙００
、丁００、丙○○、甲○○及賴啟銑、甲００與前揭不詳姓名之男子，均有共同殺人
之犯意聯絡及行為分擔至明。二、關於殺害鄭掌珠及妨害鄭掌珠行動自由部分，經查
(一)、被害人鄭掌珠於第一審審理時陳稱：「一個坐我右手邊的人拉我下車，他不是很
用力的拉我，是牽我下車，這我可以確定，下車之後又有一個人拉我。」、「是兩個
人拉我的手肘，各以兩手把我拉開。」（見少重訴卷(一)第二四七、二四五頁），於原
法院上訴審亦稱：「我從家裡被抓出來後，就有兩個人抓我的手，拉我上車，到達山
上的時候，也有兩個人各拉我一邊下車，押著我的腳跪下，接著有人抓住我的頭，我
的手被兩個人各抓一邊」云云（見少上訴卷第八十七頁）；再對照被告甲○○於檢察
官偵查時所述：「後來是丁００和甲００抓住鄭掌珠時，她在那邊掙扎我才用刀劃她
一下」等語（見少連偵字第一九０號卷第二十七頁），其二人就甲○○殺害鄭掌珠時
，另有二人各拉鄭女一邊，俾甲○○動手一節，供詞互核相符。按諸檢察官偵訊當時
距案發時間不久，命案現場之人數有限，被告甲○○對於其下手之際，究係由何人拉
住鄭女，在彼此近距離之情況下，應無不知之理，且共犯賴啟銑於偵訊中亦供稱：「
宋仁權是由甲○○、甲００從車內拉出來，我和丁００再把鄭掌珠拉出車外」等語（
見少連偵字第一九一號第十五頁），被告甲○○於原法院更二審時亦供稱：「甲００
與丁００有把鄭掌珠拉下車」等語（見上重更(二)卷第五十三頁），足見被告丁００確
有從車內拉出鄭掌珠之事實；衡諸被害人鄭掌珠自宋宅被押出，坐入已定讞之賴啟銑
所駕自小客車後座，即由被告丁００坐於其右手邊（此為被告丁００所自承，詳見第
一審少重訴卷(一)第二二九頁），依當時綁押被害人等情形觀之，亦足認被告丁００係
負責看管被害人鄭掌珠，則於左手坑山區○○道路命案現場，由被告丁００將被害人
鄭掌珠拉出，再由其與共犯甲００抓住鄭掌珠之雙手，由被告甲○○下手砍殺被害人
鄭掌珠頸部，核與上開事證相符，足見被告甲○○上揭供述，應堪採信，是被告甲○
○下手砍殺被害人鄭掌珠頸部時，被告丁００既與已定讞之甲００分抓被害人鄭掌珠
之雙手手肘，以利被告甲○○行兇，實已分擔此部分殺人犯行之實施。(二)、共犯甲０
０於被告甲○○持刀砍殺被害人鄭掌珠時，係與被告丁００分抓被害人鄭掌珠之雙手
，共犯甲００為確定被害人鄭掌珠死亡，於被告甲○○砍殺被害人鄭掌珠頸部一刀後
，當場表示「殺一刀會不會死」，再自被告甲○○手中接過該刀，砍殺被害人鄭掌珠
頸部一刀之事實，亦據被告甲○○及已定讞之賴啟銑於警、偵訊時供述甚詳；且命案
當場，有歹徒說「殺一刀不會死」，才再補殺一刀等情，復據被害人鄭掌珠迭次指訴
歷歷；從而共犯甲００惟恐一刀不足以使鄭掌珠死亡，乃再持刀朝鄭掌珠頸部砍殺一
刀，顯有置鄭掌珠於死之殺人故意，被告甲○○、丁００與甲００就殺害鄭掌珠未遂
之部分，既有犯意聯絡及行為之分擔，自應同負共犯之責。(三)、本件殺人現場防護磚
上之血書及現場噴濺血跡與鄭掌珠血液ＤＮＡ之ＳＴＲ型別相符，該型別在台灣地區
，中國人中分布機率預估為一‧八二〤十之負十次方，應可認係鄭掌珠之血液無訛；
亦有前開內政部警政署刑事警察局鑑驗書足憑，且被害人鄭掌珠遭砍殺頸部二刀，致
氣管撕裂傷、聲帶麻痺，幸經接受緊急手術氣管縫合，右側靜脈縫合後在加護病房住
院治療，始免罹難，復有彰化基督教醫院診斷書及照片附卷可資佐證；經原法院上訴
審向彰化基督教醫院函詢有關鄭掌珠送醫急診之情況，亦據該院函復：其傷勢為右側
內頸靜脈破裂０‧５公分，第二、三氣管軟管間三分之二斷裂，有致命之危險等旨，
有該醫院九十年七月十四日（９０）彰基病歷字第９００７０３５號函一份附卷足憑
。三、此外復有扣案之捆綁死者之膠帶、沾有血液之塑膠拼裝地板及相同於被告等持
用之鳳梨刀、中型水果刀各一把暨卷附之相關現場相片等可供參酌，為其所憑之證據
及認定之理由。而以被告甲○○否認係與丙○○共同殺人，辯稱：當時丙○○僅叫伊
教訓被害人宋仁權，並未令其殺害宋仁權云云。被告丙○○、丙００、丁００則均矢
口否認有殺人犯行，丙○○辯謂：係宋仁權誤會伊與鄭掌珠有姦情而對伊恐嚇，伊始
邀約甲○○等人前往教訓宋仁權，並無殺人犯意，亦未先去勘查地形及購買刀器，且
其當時伊係坐在白色自小客車上，並非搭乘賴啟銑之車輛，伊在車上並未說要讓宋仁
權死或讓其失蹤，可能係乙００聽錯云云。被告丙００辯以：當天伊和丁００下班，
路上遇見賴啟銑，伊僅知有事要處理，不知係要前往殺人，且伊以為丙○○在車上講
「要讓宋仁權不見」、「人不給他死，不給他失蹤是不行的」是氣話，當時看到丙○
○等人帶刀，也以為是供自衛用，伊當時皆在車上睡覺，並未下車；或稱：伊坐賴啟
銑之車，未聽見丙○○講殺宋仁權之事各等語。被告丁００則以：伊並不知道丙○○
等人欲殺害宋仁權，亦不知丙○○等人帶有兇器，且伊當時並未打人，係甲○○叫伊
拉住被害人，伊在宋仁權宅內有拉宋仁權，但不知誰出手打宋仁權，之後伊即放手，
嗣伊雖有跟隨至第二現場（即左手坑山區），但並未抓鄭掌珠之手，讓甲○○加以砍
殺云云置辯，均係事後卸責或相互迴護之詞，不足採信。並以已定讞之共犯賴啟銑嗣
又翻異前供，改稱：有開車載丙００及丁００，沒有聽丙○○說殺宋仁權之事等語，
意在迴護，同非可取。復依前開事證，說明鄭掌珠被殺部分，應係被告甲○○、丁０
０及已定讞之甲００三人臨時起意所為，難以丙００與賴啟銑二人在場目睹案發情形
，即逕認其二人就殺害鄭掌珠未遂部分亦有犯意之聯絡；至被害人鄭掌珠雖曾指稱：
伊被押在車上時，有聽到歹徒說「叔仔」說兩人都要死，歹徒下車後有打手機問「叔
仔」，女的要怎樣處理，「叔仔」稱要將女的（即鄭掌珠）一起殺掉等詞，然被告丙
○○、甲○○、丙００、丁００及共犯甲００、賴啟銑均否認被告丙○○即為鄭女所
稱之「叔仔」，更否認於案發當時曾以電話聯絡丙○○請示如何處理鄭掌珠之事，況
被害人鄭掌珠亦稱：當時手機很大聲，伊無法確定係何人之聲音等語，因認不能遽指
被告丙○○亦參與鄭掌珠被害部分之犯行。均已依據卷內資料，在理由內詳加指駁及
論述。並敘明刑法第二十八條規定之共同正犯，係指共同實施犯罪行為之人，在共同
意思範圍內，各自分擔犯罪行為之一部，相互利用他人之行為，以達其犯罪之目的；
其成立不以全體均參與實施構成要件之行為為要件，參與犯罪構成要件之行為者，固
為共同正犯，以自己共同犯罪之意思，參與犯罪構成要件以外之行為，或以自己共同
犯罪之意思，事前同謀，而由其中一部分人實行犯罪之行為者，亦均為共同正犯；又
共同正犯非僅就其自己實施之行為負其責任，並在犯意聯絡之範圍內對於其他正犯所
實施之行為，亦應共同負責。被告丙○○事前與其他被告（及上開不詳姓名之成年男
子）謀議將宋仁權押出後予以殺害，縱因害怕被認出，而未實際下手實施殺人之行為
，但其對殺害宋仁權之犯罪計畫、方法、作案地點均有所指揮，並促成犯罪實現，自
為共同正犯；而被告丁００、丙００、共犯賴啟銑（及上開不詳姓名之成年男子）雖
亦未實際下手殺害宋仁權，但伊等既基於殺害宋仁權之犯意聯絡，而分擔押人、抓人
之工作，並至案發現場，任由被告甲○○及已定讞之甲００二人動手砍殺宋仁權，渠
等就與被告甲○○、共犯甲００共同押人及殺害宋仁權之犯意合致範圍內，自仍應與
甲○○、甲００負共犯之責。因認被告甲○○、丙００、丁００三人，就(一)殺害宋仁
權及妨害宋仁權、鄭掌珠行動自由部分，均係犯刑法第二百七十一條第一項之殺人罪
及同法第三百零二條第一項之以非法方法，剝奪人之行動自由罪；另被告丙○○就妨
害宋仁權行動自由及殺害宋仁權部分，亦係犯刑法第二百七十一條第一項、第三百零
二條第一項之罪；(二)殺害鄭掌珠部分，被告甲○○、丁００係犯同法第二百七十一條
第二項、第一項之殺人未遂罪。所犯前開(一)其中殺害宋仁權部分，被告甲○○、丁０
０、丙００、丙○○及另一名不詳姓名之成年男子與已定讞之甲００、賴啟銑七人間
，互有犯意聯絡及行為分擔，均為共同正犯；就(一)妨害宋仁權、鄭掌珠二人自由之部
分，除被告丙○○對於強押鄭掌珠部分並未參與外，與其餘被告甲○○、丁００、丙
００、另一名不詳姓名之成年男子及已定讞之甲００、賴啟銑、黃裕信、賴東祿、戊
００間，均有犯意聯絡及行為分擔，為共同正犯；另被告甲○○、丁００與已定讞之
甲００間，就殺害鄭掌珠未遂部分，亦有犯意聯絡及行為分擔，為共同正犯。被告甲
○○、丁００、丙００與甲００、賴啟銑、黃裕信、賴東祿、戊００及另一名不詳姓
名年籍之成年男子，同時以非法方法，剝奪宋仁權與鄭掌珠之行動自由，侵害二個人
身法益，屬一行為同時犯數罪名，依刑法第五十五條前段想像競合犯之例，應從一重
論以以非法方法剝奪人之行動自由一罪。被告甲○○、丁００、丙００、丙○○所犯
殺人既遂罪與所犯妨害自由罪，有方法結果之牽連犯關係，依刑法第五十五條後段牽
連犯之例，應從一重之殺人罪處斷；被告甲○○、丁００，就殺鄭掌珠未遂部分，應
依殺人未遂罪處斷（此行為係在剝奪鄭女行動自由後，另行起意為之，與剝奪行動自
由罪，無方法結果牽連關係），並依未遂犯之規定減輕其刑。又被告甲○○、丁００
所犯殺人未遂罪部分，係因殺害宋仁權後因恐日後為鄭女認出，始臨時起意下手殺人
，係另行起意而為之，應與前開殺人既遂罪分論併罪。又查被告丙００（七十二年七
月十四日生）、被告丁００（七十三年六月二十五日生）、已定讞之甲００（七十三
年二月二日生），於行為時均為十四歲以上未滿十八歲之少年，被告丙○○則為五十
一年四月三日出生，為年滿二十歲之成年人，有渠等年籍資料在卷可憑，被告丙○○
與十四歲以上未滿十八歲之少年甲００、丙００、丁００，共犯殺人既遂罪，應依少
年事件處理法第八十五條第一項規定加重其刑（惟法定本刑為死刑、無期徒刑部分依
法不得加重）。另被告丙００、丁００二人於行為時均為十四歲以上未滿十八歲之人
，依刑法第十八條第二項規定減輕其刑，並就被告丁００所犯殺人未遂部分依法遞減
輕其刑。雖公訴人就被告甲○○、丙○○、丁００、丙００等人所犯以非法方法剝奪
人之行動自由罪部分，漏引條文，惟此部分犯罪事實，於起訴書中業經載明，已生起
訴效力，應予審理；又關於被告丙○○、甲○○與少年乙００尋殺宋仁權未及著手而
暫行中斷部分，固屬預備殺人之階段，但因被告丙○○、甲○○二人殺意至堅，並未
中斷其殺人之犯行，該預備殺人之行為已為其後續之殺人行為所吸收，自不另成立預
備殺人罪。因而撤銷第一審關於被告丙○○、甲○○、丙００、丁００等部分不當之
科刑判決，援引上開法條及刑法第三十七條第一項、第五十一條第五款，罰金罰鍰提
高標準條例第一條前段之規定，並審酌被告甲○○行為時尚未成年，血氣方剛，思慮
未周，因其舅舅即被告丙○○與被害人宋仁權之細故恩怨，即與被告丙○○糾眾行兇
，死者宋仁權死狀至極悽慘，及其見鄭掌珠求饒仍不放過，竟唯恐被發覺犯行而再度
逞兇，惟念其犯後坦承殺人犯行，非無悔悟之心，雖殺人手段至殘，衡情尚無處以極
刑，使與人世永久隔絕之必要；被告丙○○不思依循合法途徑解決與被害人宋仁權間
之糾紛，竟恣意奪人性命，惡性重大；被告丙００、丁００分擔實施之行為程度及惡
性均較丙○○、甲○○為輕，且丁００已與死者宋仁權之家屬洪麗美等及被害人鄭掌
珠達成和解，暨被告甲○○、丙○○嗣於原法院更二審時，亦已與宋仁權家屬洪麗美
等達成和解，被告丙００則尚未與宋仁權之家屬達成民事和解，及被告等其他一切之
犯罪情狀，論被告丙○○以成年人與未滿十八歲之人共同殺人罪，處無期徒刑，褫奪
公權終身。論被告甲○○以共同殺人罪，處無期徒刑，褫奪公權終身；又共同殺人，
未遂罪，處有期徒刑捌年，應執行無期徒刑，褫奪公權終身。論被告丁００以共同殺
人罪，處有期徒刑伍年；又共同殺人，未遂罪，處有期徒刑貳年陸月，應執行有期徒
刑陸年。論被告丙００以共同殺人罪，處有期徒刑陸年。經核原判決除後述關於被告
丙○○部分之違誤外，於法並無不合。被告等及被告丙００原法定代理人乙○○（提
起本件上訴時，丙００尚未成年）、被告丁００法定代理人賴長溪等之上訴意旨，均
置原判決之明白論斷於不顧，仍持原判決已說明理由而捨棄不採之陳詞辯解，再為事
實上之爭執，並就屬於事實審法院採證認事職權之行使，或與判決本旨無關之枝節事
項，全憑己見，任意指摘，皆非可採，關於被告甲○○、丙００、丁００部分，其上
訴不能認為有理由，均應駁回。又原判決關於被告丙○○部分，原非無見，惟按成年
人與未滿十八歲之人共同實施犯罪者，少年事件處理法第八十五條第一項雖有加重其
刑至二分之一之規定；然九十二年五月二十八日公布（同月三十日生效）之兒童及少
年福利法第七十條第一項前段就成年人與少年共同實施犯罪者，亦定有加重其刑至二
分之一之明文，且同法第一條第二項復設有：「兒童及少年福利依本法之規定，本法
未規定者，適用其他法律」之優先適用規定。是被告丙○○與少年犯罪，其行為後關
於加重其刑應適用之法律，業因兒童及少年福利法之公布施行而有變更，該法第七十
條第一項前段較之少年事件處理法前開規定，並無更不利於行為人之情形，依刑法第
二條第一項暨前引兒童及少年福利法第一條第二項之規定，並本於後法優於前法之原
則，自應優先適用兒童及少年福利法第七十條第一項前段加重被告丙○○之刑（至法
定本刑為死刑、無期徒刑部分依法不得加重）。原審未及為前揭之比較適用，即有未
當，但此項違誤，尚不影響於事實之確定，可據以為裁判，被告丙○○上訴意旨雖未
指摘及此，仍應由本院將原判決關於該被告之罪刑部分撤銷，改判如主文第二項所示
，以資糾正。
據上論結，應依刑事訴訟法第三百九十七條、第三百九十八條第一款、第三百九十六
條第一項，兒童及少年福利法第七十條第一項前段，刑法第二條第一項前段、第二十
八條、第二百七十一條第一項、第三百零二條第一項、第五十五條、第三十七條第一
項，罰金罰鍰提高標準條例第一條前段，判決如主文。
中      華      民      國    九十二    年      九      月      五      日
                              最高法院刑事第十庭
                                  審判長法官  林  增  福
                                        法官  邵  燕  玲
                                        法官  吳  昆  仁
                                        法官  陳  世  雄
                                        法官  惠  光  霞
      右正本證明與原本無異
                                              書  記  官
中      華      民      國    九十二    年      九      月      九      日


司法院資訊處製作；財團法人民間司法改革基金會備份。
